臺灣高等法院臺南分院刑事判決　　　　100年度上易字第513號
上　訴　人　臺灣臺南地方法院檢察署檢察官
被　　　告　柯丁居
輔　佐　人　柯志誠
上列上訴人因被告傷害案件，不服臺灣臺南地方法院100年度易
字第103號中華民國100年7月19日第一審判決（起訴案號：臺灣
臺南地方法院檢察署99年度偵續字第139號），提起上訴，本院
判決如下：
    主  文
上訴駁回。
    理  由
一、公訴意旨略以：被告柯丁居與告訴人高仁澤係鄰居，雙方相
    處不甚融洽，於民國98年11月11日下午5 時許，被告在其臺
    南市○里區○○街122 巷2 號住處前，與在臺南市○里區○
    ○街122 巷1 號住處前穿鞋之告訴人互為挑釁，被告見告訴
    人自臺南市○里區○○街122 巷1 號前奔向伊時，竟基於傷
    害他人身體之故意，先以腳踩壓住告訴人之腳，再以右手肘
    撞擊告訴人之左胸部，致告訴人身體不穩跌倒，頭部撞地，
    受有左後枕部頭皮挫擦傷（約0.5 公分）、頭部傷害、頸項
    部扭傷、胸壁挫傷等傷害，嗣經在場之王屏生打電話請救護
    車到場將告訴人送醫救治。因認被告涉犯刑法第277 條第1
    項之傷害罪嫌。
二、公訴意旨認被告涉犯上開罪嫌，無非係以：被告之供述、證
    人即告訴人高仁澤之指證、證人王屏生之證述為論罪依據，
    並有臺南市政府消防局（原臺南縣消防局）99年2 月8 日南
    縣消護字第0990002762號函檢送之救護紀錄影本、高仁澤之
    佳里醫療社團法人佳里醫院（下稱佳里醫院）診斷證明書及
    98 年11 月11日至98年11月13日日之病歷影本以資佐證。
三、訊據被告柯丁居堅決否認涉有上揭犯行，辯稱：案發當天告
    訴人確有在其面前倒地受傷，然伊沒有用腳踏高仁澤的腳，
    也沒用右手肘撞高仁澤的胸部，伊是慣用左手的人。伊原本
    站在伊家門口外面靠牆的水溝邊抽菸，是高仁澤自己衝過來
    要撞伊，結果自己不小心跌倒，因為高仁澤有喝酒，高仁澤
    有撞到伊，伊差點被他撞倒等語（見原審卷第9 頁背面、本
    院卷第67頁、第70頁背面）。
四、按犯罪事實應依證據認定之，無證據不得認定犯罪事實；不
    能證明被告犯罪者，應諭知無罪之判決，刑事訴訟法第154
    條第2 項、第301 條第1 項前段分別定有明文。又有罪之判
    決書應於理由內記載認定犯罪事實所憑之證據及其認定之理
    由，刑事訴訟法第310 條第1 款亦有明定。而犯罪事實之認
    定，係據以確定具體的刑罰權之基礎，自須經嚴格之證明，
    故其所憑之證據不僅應具有證據能力，且須經合法之調查程
    序，否則即不得作為有罪認定之依據。倘法院審理之結果，
    認為不能證明被告犯罪，而為無罪之諭知，即無前揭第154
    條第2 項所謂「應依證據認定」之犯罪事實之存在。因此，
    同法第308 條前段規定，無罪之判決書只須記載主文及理由
    。而其理由之論敘，僅須與卷存證據資料相符，且與經驗法
    則、論理法則無違即可，所使用之證據亦不以具有證據能力
    者為限，即使不具證據能力之傳聞證據，亦非不得資為彈劾
    證據使用。故無罪之判決書，就傳聞證據是否例外具有證據
    能力，無須於理由內論敘說明（最高法院100 年度台上字第
    2980號判決意旨可資參照）。查本院既認檢察官所提出之證
    據均不能為被告犯罪之證明，而駁回檢察官之上訴（詳後述
    ），則依上開說明，本件判決所援引之言詞及書面陳述之證
    據，均無須再就該等證據之證據能力予以論述說明，合先敘
    明。
五、次按刑事訴訟法上所謂認定犯罪事實之證據，係指足以認定
    被告確有犯罪行為之積極證據而言，如未能發現相當證據，
    或證據不足以證明，自不能以推測或擬制之方法，以為裁判
    基礎；另認定犯罪事實所憑之證據，雖不以直接證據為限，
    間接證據亦包括在內，然而無論直接或間接證據，其為訴訟
    上之證明，須於通常一般之人均不致有所懷疑，而得確信其
    為真實之程度者，始得據為有罪之認定，倘其證明尚未達到
    此一程度，而有合理之懷疑存在時，致事實審法院無從為有
    罪之確信，因而為無罪之判決，尚不得任意指為違法（最高
    法院29年上字第3105號、40年臺上字第86號判例、76年臺上
    字第4986號判例足參）。又被告並無自證無罪之責任與義務
    ，而刑事訴訟法第161 條於91年2 月8 日修正公布，其第1
    項明定：檢察官就被告犯罪事實，應負舉證責任，並指出證
    明之方法。因此，檢察官對於起訴之犯罪事實，應負提出證
    據及說服之實質舉證責任。倘其所提出之證據，不足為被告
    有罪之積極證明，或其指出證明之方法，無從說服法院以形
    成被告有罪之心證，基於無罪推定之原則，自應為被告無罪
    判決之諭知（最高法院92年台上字第128 號亦著有判例可資
    參照）。至告訴人之指訴，係以使被告受刑事訴追為目的，
    是以告訴人之指訴為證據方法，除其指訴須無瑕疵，且應有
    查與事實相符之佐證，始得資為判決之基礎，亦經最高法院
    著有52年台上字第1300號及61年台上字第3099號判例可資參
    照。而所謂無瑕疵，係指被害人所為不利被告之陳述，與社
    會上一般生活經驗或卷存其他客觀事實並無矛盾而言；另所
    謂就其他方面調查認與事實相符，非僅以所援用之旁證足以
    證明被害結果為已足，尤須綜合一切積極佐證，除認定被告
    確為加害人之可能外，在推理上無從另為其他合理原因之假
    設，有一不合於此，即不能以被害人之陳述作為論斷之證據
    。
六、經查：
  (一)告訴人高仁澤於98年11月11日下午5 時許，因倒地頭部受傷
    由救護車送往佳里醫院救治，經醫師檢視後發現其受有左後
    枕部頭皮挫擦傷（約0.5 公分）、頭部傷害、頸項部扭傷、
    胸壁挫傷等傷害等情，業據告訴人陳明在卷（見警卷第3 至
    4 頁、第14頁），並有臺南市政府消防局99年2 月8 日南縣
    消護字第0990002762號函檢送之救護紀錄、佳里醫院99年2
    月25日（99）佳醫字第0990000252號函送之相關病歷資料、
    診斷證明書、100 年5 月10日（100 ）佳醫字第1000000860
    號函各1 件附卷可資佐證（見警卷第38頁、偵查卷一第35至
    61頁、原審卷第63頁），此部分事實，堪予認定。
  (二)告訴人對被告有起訴書所載傷害犯行，其先後指訴及證稱如
    下: 1.於98年12月10日警詢時指訴：於98年11月11日下午5
    時許，被告先罵伊三字經，後以手肘撞伊胸部，以腳壓伊腳
    ，致使伊身體不穩跌倒，頭部撞在地上而流血等語（見警卷
    第3 頁）。2.於99年1 月28日偵查時證稱：案發當天下午5
    點多，伊在（臺南市○里區○○街122 巷）1 號外面，被告
    來伊家門口，跟伊說「幹你娘」、「爛腳乎你含」（台語）
    ；被告說完之後，就用手肘打伊胸部，然後伊就送醫院，救
    護車送伊去的，伊胸部、頭受傷，被告打伊之後，伊就往後
    倒，就撞到頭，流了很多血；被告打伊胸部，造成伊頸部受
    傷；被告打伊胸部時還說「乎你死」（台語），被告是用手
    肘打伊；被告打伊時沒有其他人在場；伊在穿鞋子，被告拿
    槌子要打伊，被告放下槌子，就打伊的胸部；被告打完伊之
    後，就說要讓伊死，死的話要用棺材裝起來，說伊一個人，
    沒有人管伊，就開始罵伊三字經，說要讓伊死；不知道救護
    車是誰叫的，伊當時已經暈過去了，被告打伊時，沒有其他
    人在場等語【見臺灣臺南地方法院檢察署99年度偵字第840
    號卷（下稱偵查卷一）第11至16頁】。3.於99年10月26日偵
    查時證稱：伊住在第一間，伊當時在伊家門口穿鞋子，被告
    就罵伊，被告站在伊家門口看伊在做什麼，被告說伊有種就
    出來，伊那時鞋子還沒有穿好，伊布鞋只有穿一半，被告踩
    伊腳，再用手肘打伊胸口，伊就往後倒下去；伊倒下去就昏
    倒了；王屏生是聽到伊喊叫才出來的；被告打伊時沒有人看
    到等語【見臺灣臺南地方法院檢察署99年度偵續字第139 號
    卷（下稱偵查卷二）第19至20頁】。然綜觀告訴人前開所述
    ，告訴人於警詢及99年10月26日偵查時雖均稱被告有以手肘
    撞其胸部、以腳壓其腳，致其重心不穩跌倒，頭部撞地受傷
    不醒人事等情，惟其於99年1 月28日偵查時卻又證稱：被告
    打完伊之後，就說要讓伊死，死的話要用棺材裝起來等語，
    惟倘告訴人因受被告攻擊已頭部撞地受傷不醒人事，焉會聽
    到被告又說要讓告訴人死等語；又就被告當時衝向告訴人時
    ，是否手上持有槌子，告訴人於警訊與99年1 月28日偵查時
    所稱，前後亦有不同；再依告訴人所述，當時情形是被告先
    罵告訴人，再衝向告訴人打其胸部，苟係如此，被告當時既
    持有槌子，又衝向告訴人要打告訴人，且告訴人之身材又較
    被告高大（此部分詳述於後），則被告既然是要打告訴人而
    衝向告訴人，為何又需先放下槌子，再徒手以手肘打告訴人
    胸部？足見告訴人之前開指訴、證述已有前後不一致及可疑
    之處，尚非全無瑕疵可指。
  (三)證人即被告之弟、告訴人之姊夫王屏生雖證述如下：
    詢中證稱：98年11月11日下午5 時許，伊在臺南市○里區○
    ○里○○街122 巷1 號吃飯，聽見高仁澤喊說「你要打我嗎
    」，伊看見高仁澤靠近被告，伊就從裡面衝去外面，看見被
    告以手肘衝撞高仁澤胸部，並以腳壓住高仁澤腳，致高仁澤
    重心不穩，向後跌倒，頭部撞地受傷等語（見警卷第22至23
    頁）；2.於偵查中證稱：案發當天高仁澤與伊在家裡吃飯，
    吃飽差不多5 點，高仁澤要回去他家，在伊家門口穿鞋子。
    伊當時在家裡，只看到高仁澤突然站起來，在大小聲，他說
    「不然，你是要怎麼樣」，伊就看到他往2 號走過去。伊就
    跑出去看，伊聽到被告在他2 號正門口中間，說「好膽，過
    來」，高仁澤就走過去，被告就用右腳踩高仁澤的左腳尖，
    用右手肘撞高仁澤的左胸口，高仁澤就倒下去，就撞到頭等
    語（見偵查卷一第67頁）；3.於原審審理時證述：案發當天
    高仁澤吃完飯，在伊住處外穿鞋要離開，伊看見高仁澤穿一
    隻鞋後，本來應該往左邊走，但他卻站起來往右邊走，伊發
    現他走錯方向，覺得有問題，伊就跑出去。出去後，看到高
    仁澤走到被告身旁，被告用右腳踩住高仁澤的左腳尖，高仁
    澤與被告面對面，被告並用右手肘撞高仁澤的左胸口，高仁
    澤用手抱著胸部，先蹲一半之後就往後倒，後腦撞到柏油路
    受傷；高仁澤倒地之後，沒有什麼意識，他坐上救護車後就
    口吐白沫，嘴巴也有流血等語（見原審卷第25至26頁）。惟
    查: 告訴人於警、偵訊中均已明確表示本案發生時無其他人
    在場目擊等情（見警訊卷第3 頁、偵查卷一第14頁、偵查卷
    二第20頁），則證人王屏生何以會看到案發經過？證人王屏
    生所證述之情節與告訴人稱無人在場目擊等情已有不符；且
    證人王屏生對於自己在案發當時何以會走出屋外乙節，於警
    、偵訊中均表示是因為聽聞告訴人之喊叫聲，然於原審審理
    時則改稱是因看見告訴人僅穿一隻鞋後即往右邊走，伊覺得
    有問題才跑出去等語，所述亦有前後不一致之情形。再參以
    證人王屏生與被告雖為兄弟關係，然證人王屏生於原審審理
    中自承其與被告已有20幾年沒有講話，且其於本件案發前幾
    天甫聽聞其太太與被告之太太因為曬床墊之事而引發口角，
    其另曾於97年間，對被告提起妨害名譽之告訴等語（見原審
    卷第26頁背面），由此堪認證人王屏生與被告在本件案發之
    前早已感情不睦；反之，案發當天告訴人甫在證人王屏生住
    處用餐完畢，且證人王屏生於本院審理中亦表示：高仁澤沒
    有親人，很可憐，伊太太以前曾受高仁澤父親的照顧等語（
    見原審卷第25頁背面），顯見證人王屏生與告訴人間之關係
    顯然較其與被告間為親密，已難認證人王屏生於本案係屬於
    客觀中立之第三人，則其前開證詞是否能毫無偏頗，即非無
    疑。
  (四)證人即前往本件案發現場處理之警員張文雄、杜志榮於偵查
    及原審審理中均證述其二人有目擊本件案發過程，且分別於
    原審審理中結證稱：伊去現場時高仁澤還沒有躺在地上，渠
    等到的時候，高仁澤往北邊走過來，和被告大聲喊叫，高仁
    澤衝向被告，被告退後一步，高仁澤因為有喝酒，重心不穩
    ，就自己跌倒；當時接獲勤務中心110 轉報，說平等街122
    巷2 號有糾紛，渠等一前一後到現場把機車停好後，看到高
    仁澤從北邊搖搖晃晃走過來，被告好像是跟他對向，高仁澤
    講話很大聲，高仁澤要進一步靠近被告的身體，被告就往後
    退一步，高仁澤又要往前，但是高仁澤重心不穩，就往後倒
    下去等語（見原審卷第41頁背面、第44頁背面）。惟證人即
    被告之孫女柯美綾於偵查中證稱：本件是伊報案的，伊奶奶
    打電話跟伊說伊爺爺被打，叫伊趕快回來，趕快報警，伊回
    到家時，高仁澤躺在2 號與3 號柱子前的門口，周雙春扶高
    仁澤的頭，伊到時，警察及救護車還沒有到；後來救護車先
    到、警察後到等語（見偵查卷一第15頁、第109 頁）。另被
    告於偵查中亦表示在警察來時，告訴人就已經倒在地上等語
    明確（見偵查卷一第109 頁）。佐以證人張文雄、杜志榮均
    證述其二人在案發現場時，有一位鄰居表演當時的經過給伊
    二人看等語（見原審卷第42頁背面、第45頁），此部分核與
    被告及證人柯美綾所述情節相符（見偵查卷一第14頁、第15
    頁），倘若張文雄、杜志榮警員在告訴人倒地前，即已到場
    ，甚至目擊本件案發經過，在場之人自無需再次表演案發經
    過予警員參考之理。此外，本案確係由被告之孫女柯美綾所
    申請之0000000000號行動電話門號報警處理，接獲報案時間
    為98年11月11日下午5 時24分9 秒，員警到達時間為同日下
    午5 時33分有臺南市政府警察局100 年5 月25日南市警勤字
    第100003 0086 號函所檢附之臺南市政府警察局指揮中心受
    理110 報案紀錄單及臺灣大哥大資料查詢各1 件附卷可稽（
    見原審卷第65至66頁、第68頁）；然本件救護車到達及離開
    現場之時間則分別係同日下午5 時30分及下午5 時35分，有
    前開救護紀錄在卷可憑（見偵查卷一第36頁）。是本件自以
    證人柯美綾及被告所陳，張文雄、杜志榮警員係在告訴人倒
    地之後始到達現場乙情較為可採。至於證人張文雄、杜志榮
    在案發之前並不認識被告與告訴人雙方，其二人應無故意為
    不實證言之動機，其二人所為前開證詞，尚無法排除可能係
    因觀看在場之人表演案發經過後，記憶混淆所致，附此敘明
    。
  (五)就告訴人是如何跌倒乙節，告訴人係指訴：當時伊在穿鞋子
    ，還沒有穿好，伊布鞋只有穿一半，被告踩伊的腳，再用手
    肘撞伊胸部、致伊重心不穩，往後倒下去等語（見偵查卷二
    第19頁）；被告則辯稱告訴人自己衝過來撞伊，有撞到伊，
    伊差點被撞倒，因為告訴人有喝酒，結果自己不小心跌倒等
    語（見原審卷第9 頁背面）。而依據前揭診斷證明書及佳里
    醫院病歷資料與回函，告訴人在案發當天由救護車送往佳里
    醫院救治，經醫師檢視告訴人之傷勢後，告訴人除頭、頸部
    受傷外，另外胸壁亦有挫傷之傷害，倘如告訴人所指訴，被
    告是先踩告訴人的腳，而告訴人當時正在穿鞋子，還沒有穿
    好，則何以告訴人之腳部在未穿好鞋子之狀況下，遭被告踩
    踏，卻未同時受有遭踩踏之外傷？又告訴人雖受有胸壁挫傷
    之傷害，惟查被告於警詢、偵查、原審及本院審理中均表示
    ：案發當時伊站在住家外面，告訴人自己衝撞過來，有撞到
    伊，伊被撞到退後一步，伊差點被撞倒等語（見警卷第8 頁
    、偵查卷一第14頁、原審卷第9 頁背面、本院卷第58頁背面
    ），則依被告上開所述，告訴人衝撞被告時，亦有可能因此
    胸壁碰撞而有挫傷，然公訴人就被告有以手肘擊打告訴人乙
    節復未舉出相當之證明，是告訴人雖受有胸壁挫傷之傷害，
    惟此部分傷勢尚無法證明是被告所造成，此部分自不得逕為
    不利於被告之認定。
  (六)上訴意旨雖另稱倘被告所辯：係告訴人無緣由向伊衝撞過來
    ，伊退一步，告訴人就自行往後跌倒在地受傷乙節為真，則
    告訴人應係往前撲倒，而不會受有左後枕部頭皮挫擦傷、頸
    項部扭傷、胸壁挫傷等傷害，因認被告所辯不可採。然查，
    本件除告訴人及證人王屏生上開有瑕疵之證詞外，並無其他
    積極證據足認被告確有以手肘撞告訴人胸部，致告訴人倒地
    受傷之犯行，已如前述。且被告於警詢、偵查、原審及本院
    審理中均表示：案發當時伊站在住家外面抽菸，告訴人自己
    衝撞過來，有撞到伊，伊被撞到退後一步，伊差點被撞倒等
    語（見警卷第8頁、偵查卷一第14頁、原審卷第9頁背面、本
    院卷第58頁背面），則依據被告前開所述，告訴人往被告衝
    撞，斯時告訴人之重心或許在前方，然告訴人在撞及被告後
    ，自己卻因為反作用力導致重心不穩而向後倒地，在經驗法
    則上亦有可能，而非必然往前撲倒。
  (七)依上所述，本件告訴人及證人王屏生雖均證述被告有公訴意
    旨所稱之傷害行為，告訴人並提出診斷證明書一紙為憑，然
    告訴人前後所稱已有不合之處，證人王屏生與告訴人二人所
    為證詞前後亦互有出入之處，已不無瑕疵可指，而告訴人所
    提診斷證明書一紙，僅得證明告訴人身體有受傷之事實，亦
    難據以推認其所受傷勢係於案發當天遭被告毆打所致。
七、綜上，本院依檢察官所提出之證據，均不足為被告有罪之積
    極證明，亦無從說服本院以形成被告有罪之心證；此外，復
    查無其他積極証據以資證明被告有公訴意旨所指之犯行，基
    於無罪推定之原則，自應認不能證明被告之犯行。
八、因此原審以不能證明被告犯罪而諭知無罪之判決，核無不合
    ，檢察官猶循告訴人之聲請，上訴指摘原判決不當，為無理
    由，應予駁回。
據上論結，應依刑事訴訟法第368條，判決如主文。
本案經檢察官李傳來到庭執行職務。
中    華    民    國   100    年    12    月    21    日
                  刑事第七庭    審判長法  官  李文福
                                      法  官  陳顯榮
                                      法  官  翁金緞
以上正本證明與原本無異。
不得上訴。
                                      書記官  歐貞妙
中    華    民    國   100    年    12    月    21    日